---
title: "Questão 3"
author: "Wellington Charles Lacerda Nobrega"
date: "17/04/2021"
output:
  html_document: default
  pdf_document: default
---


## Limpeza dos Dados

```{r, echo = TRUE, warning = FALSE, include = TRUE, message = FALSE}


# limpar o cachê
rm(list = ls())

# configuração de exibição de decimais
options(digits = "2", scipen = 99) 

# Opção para lidar com a Unidade Primária de Amostragem
options(survey.lonely.psu = "adjust")

# definição do diretório do arquivo a ser lido
path_pnad <- paste0(getwd(),"/pnad.csv")

# Carregando os Pacotes Necessários
ip <- installed.packages()
for (i in c("tidyverse","readxl", "ggplot2", "stargazer","xtable", "gridExtra", "knitr")){
  if ( !(i %in% ip) ) { install.packages(i) }
  if (i=="Quandl") { library(i, character.only = T) ; Quandl.auth("WP2rt8HsRo3kjWsRkLY5") } 
  else library(i, character.only = T)
}
rm(list=c("ip","i"))

# lendo os dados e coloando o path por segurança
pnad <- read.csv(path_pnad, sep = ",")

# Limpando a base de dados
dados <- pnad %>%   
  # retirando as pessoas que nasceram no dia 99
  filter(V2008 != 99) %>% 
  # identificando o domicílio 
  unite(col = "domicilio", c(UPA,V1008,V1014), sep = "-", remove = TRUE) %>%
  # criando uma coluna de data de nascimento
  unite(col = "data_nascimento", c(V2008,V20081,V20082), sep = "-", remove = TRUE) %>% 
  # criando uma variável indivíduo
  unite(col = "individuo", c(domicilio,data_nascimento,V2007,Ano), sep = "-", remove = FALSE) %>%
  # criando uma variável para denotar os gêmeos
  mutate(gemeos = ifelse(duplicated(individuo) | duplicated(individuo, fromLast = TRUE), 1,0)) %>%
  # retirando os gêmeos
  filter(gemeos != 1) %>% select(-gemeos)
  

# removendo a base não filtrada da memória do R
rm(pnad)
```


## 1. Análise das Pessoas Ocupadas
```{r, echo = TRUE, warning = FALSE, include = TRUE, message = FALSE}
# selecionando os grupos que vou utilizar de acordo com o solicitado 2020
ocupados_2019 <- dados %>% filter(Ano == 2019 & VD4002 == 1)
ocupados_2020 <- dados %>% filter(Ano == 2020 & VD4002 == 1)

# número de pessoas ocupadas em 2019 e 2020
o19 <- ocupados_2019 %>% group_by(Ano, VD4002) %>% summarise(n())
o20 <- ocupados_2020 %>% group_by(Ano, VD4002) %>% summarise(n())

# número de pessoas na força de trabalho em 2019 e 2020
f19 <- dados %>% filter(Ano==2019, VD4001==1) %>% group_by(Ano) %>% summarise(n())
f20 <- dados %>% filter(Ano==2020, VD4001==1) %>% group_by(Ano) %>% summarise(n())     

tab1 <- cbind(
  rbind( "Taxa de Desocupação (%)" = (1 - (o19$`n()`/f19$`n()`))*100, "Nº ocupados "= o19$`n()`, "Força de Trabalho" = f19$`n()`), 
  rbind( "Taxa de Desocupação (%)" = (1 - (o20$`n()`/f20$`n()`))*100, "Nº ocupados "= o20$`n()`,"Força de Trabalho" = f20$`n()`),
  rbind( "VAR% 19/20" =  100*((1 - (o20$`n()`/f20$`n()`))*100 - (1 - (o19$`n()`/f19$`n()`))*100 ) / ((1 - (o19$`n()`/f19$`n()`))*100),
         "VAR% pop.des. 19/20" = ((o20$`n()`- o19$`n()`)/(o19$`n()`))*100, "VAR% for.tra.19/20" = ((f20$`n()` - f19$`n()`) / f19$`n()`)*100))

colnames(tab1) <- c("2019", "2020", "VAR%")  

# removendo objetos que não serão mais usados
rm(o19,o20,f19,f20)

# visualização dos resultados
knitr::kable(tab1, caption = "Taxa de Desocupação, Número de Ocupados e Força de Trabalho")

```


```{r, echo = TRUE, warning = FALSE, include = TRUE, message = FALSE}
horas <- dados %>% filter(VD4001==1) %>% group_by(Ano) %>% summarise("media_horas_habitual"=mean(VD4031,na.rm=TRUE),
"media_horas_efetiva"=mean(VD4035,na.rm=TRUE))


horas <- data.frame(horas)
knitr::kable(horas, aling = T, caption = "Média de Horas trabalhadas (Habitual e Efetiva)")
```


#### Análise da Idade das Pessoas Ocupadas
```{r, echo = TRUE, warning = FALSE, include = TRUE, message = FALSE, fig.cap = "Pirâmide demográfica dos indivíduos ocupados", fig.align='center'}

# idade dos ocupados
idade     <- dados %>% filter(VD4002 == 1) %>% select(Ano,V2009,V2007) 
idade2019 <- ocupados_2019 %>% select(V2009,V2007) 
idade2020 <- ocupados_2019 %>% select(V2009,V2007) 

# sexo dos ocupados
gen2019 <- ocupados_2019 %>% group_by(V2007) %>% summarise(n())
gen2020 <- ocupados_2020 %>% group_by(V2007) %>% summarise(n())


# plotando a pirâmide populacional por gênero dos ocupados 2019/2020

labs <- c(paste(seq(0, 85, by = 5), seq(0 + 5 - 1, 90 - 1, by = 5),
                sep = "-"), paste(90, "+", sep = ""))

idade     <- dados %>% filter(VD4002 == 1) %>% mutate(V2007  = if_else(V2007 == 1,"Homem", "Mulher")) %>% select(Ano,V2009,V2007)
idade$GrupoEtario <- cut(idade$V2009,breaks = c(seq(0, 90, by = 5), Inf), labels = labs, right = FALSE)
idade <- idade %>% group_by(Ano, V2007, GrupoEtario) %>% summarise("total"=n()) %>%
  mutate(sinal = ifelse(V2007 == "Homem",1,-1)) %>% mutate(total2 = total*sinal)

plot1 <- grid.arrange(
ggplot(idade, aes(x = GrupoEtario, y = total2, fill = V2007)) +
  ggtitle("Demografia dos Ocupados 2019") + 
  labs(y = "Milhares") +
geom_bar(data = subset(idade, Ano == 2019 & V2007 == "Homem"),stat= "identity") +
geom_bar(data = subset(idade, Ano == 2019 & V2007 == "Mulher"), stat= "identity") +
scale_y_continuous(breaks = seq(-15000, 15000, 1000),  
labels = paste0(as.character(c(15:0, 1:15)), "")) +
scale_fill_brewer(palette = "Set1") + coord_flip() +
theme(panel.background = element_rect(fill = "white", colour = "grey25"),
legend.background = element_rect(fill=NA),
legend.position=c(0.85,0.9),
legend.key = element_rect(fill = "white", colour = "white"))
,
ggplot(idade, aes(x = GrupoEtario, y = total2, fill = V2007)) +
  ggtitle("Demografia dos Ocupados 2020") + 
  labs(y = "Milhares") +
  geom_bar(data = subset(idade, Ano == 2020 & V2007 == "Homem"),stat= "identity") +
  geom_bar(data = subset(idade, Ano == 2020 & V2007 == "Mulher"), stat= "identity") +
  scale_y_continuous(breaks = seq(-15000, 15000, 1000),  
                     labels = paste0(as.character(c(15:0, 1:15)), "")) +
  scale_fill_brewer(palette = "Set1") + 
  coord_flip() +
  theme(panel.background = element_rect(fill = "white", colour = "grey25"),
        legend.background = element_rect(fill=NA),
        legend.position=c(0.85,0.9),
        legend.key = element_rect(fill = "white", colour = "white"))
, ncol = 2)
```


```{r, echo = FALSE, message = FALSE}  
# salvando esse plot
#ggsave(
#  "plot1.pdf",
#  plot = plot1,
#  scale = 1,
#  width = 25,
#  height = 12.5,
#  units = "cm",
#  dpi = 300
#)
  
```


```{r, echo = TRUE, warning = FALSE, include = TRUE, message = FALSE}
# analisando a relação entre faixa etária e população ocupada

idade     <- dados %>% filter(VD4002 == 1) %>% mutate(V2007  = if_else(V2007 == 1,"Homem", "Mulher")) %>% select(Ano,V2009,V2007)
idade$GrupoEtario <- cut(idade$V2009,breaks = c(seq(0, 90, by = 5), Inf), labels = labs, right = FALSE)
idade <- idade %>% group_by(Ano, V2007, GrupoEtario) %>% summarise("total"=n())

perh19 <- idade %>% filter(Ano == 2019, V2007 == "Homem") %>%
           mutate( pp = (total/sum(total)*100))
perh20 <- idade %>% filter(Ano == 2020, V2007 == "Homem") %>%
  mutate( pp = (total/sum(total)*100))
perm19 <- idade %>% filter(Ano == 2019, V2007 == "Mulher") %>%
  mutate( pp = (total/sum(total)*100))
perm20 <- idade %>% filter(Ano == 2020, V2007 == "Mulher") %>%
  mutate( pp = (total/sum(total)*100))
  

labs1 <- c(paste(seq(10, 85, by = 5), seq(10 + 5 - 1, 90 - 1, by = 5),
                sep = "-"), paste(90, "+", sep = ""))

part_ocupada19  <- cbind("Faixa Etária"=labs1,"% homem 19" = round(perh19$pp,2), "% mulher 19" = round(perm19$pp),2)
part_ocupada20  <- cbind("Faixa Etária"=labs1,"% homem 20" = round(perh20$pp,2), "% mulher 20" = round(perm20$pp),2) 
  

tab2 <- cbind("Faixa Etária"=labs1,"% homem 19" = round(perh19$pp,2), "% mulher 19" = round(perm19$pp,2), "% homem 20" = round(perh20$pp,2), "% mulher 20" = round(perm20$pp,2)) 


# visualização
knitr::kable(tab2, caption = "Participação (%) por Gênero e Idade na População Ocupada")


```

```{r, echo=FALSE}
# removendo os objetos que não utilizaremos mais
rm(perh19,perm19,perh20,perm20,part_ocupada19,part_ocupada20,horas,idade,idade2019,idade2020,gen2019,gen2020, ocupados_2019,ocupados_2020)
```

#### Análise da Escolaridade das Pessoas Ocupadas
```{r, echo = TRUE, warning = FALSE, include = TRUE, message = FALSE}

labs2 <- c("Sem_Instrução","Fund_Incom", "Fund_Comp","Médio_Incom","Médio_Comp","Sup_Incom","Sup_Comp")

# analisando a relação entre faixa etária e população ocupada
escolaridade_2019 <- dados %>% filter(VD4002 == 1 & Ano == 2019) %>% group_by(Ano, VD3004) %>% summarise(n())
escolaridade_2020 <- dados %>% filter(VD4002 == 1 & Ano == 2020) %>% group_by(Ano, VD3004) %>% summarise(n())


# criando uma tabela para apresentar os resultados
tab3 <-cbind(
"Nível" = labs2,
"Nº- 2019" = escolaridade_2019$`n()`,   
"% - 2019"= round((escolaridade_2019$`n()`/sum(escolaridade_2019$`n()`))*100,2),
"Nº - 2020" = escolaridade_2020$`n()`,   
"% - 2020"= round((escolaridade_2020$`n()`/sum(escolaridade_2020$`n()`)*100),2)
)



# visualização
knitr::kable(tab3, aling = T, caption = "Escolaridade da População Ocupada (Total e %)")
```



```{r, echo = TRUE, warning = FALSE, include = TRUE, message = FALSE, fig.cap = "Distribuição da Escolaridade dos Ocupados", fig.align='center'}

escolaridade <- dados %>% filter(VD4002 == 1) %>% group_by(Ano, VD3004) %>% summarise("total"=n())
escolaridade$Nivel <- cut(escolaridade$VD3004,breaks = c(seq(1,7 , by = 1), Inf), labels = labs2, right = FALSE)


plot2 <- ggplot(escolaridade, aes(x = Nivel, y = total, fill = factor(Ano))) +
  ggtitle("Distribuição da Escolaridade dos Ocupados") + 
  labs(y = "", x = "") +
  geom_bar(stat= "identity",position = position_dodge()) +
  #geom_bar(data = subset(escolaridade, Ano == 2019), stat= "identity",position = position_dodge()) +
  #geom_bar(data = subset(escolaridade, Ano == 2020), stat= "identity") +
  theme(panel.background = element_rect(fill = "white"),
        legend.background = element_rect(fill=NA),
        legend.position=c(0.85,0.9),
        legend.key = element_rect(fill = "white", colour = "white")) +
  geom_text(aes(label=total), position=position_dodge(width=0.9), vjust=-0.25) +
    scale_fill_brewer(palette = "Set1")




plot2

```



```{r, echo = FALSE, message = FALSE}  
# salvando esse plot
#ggsave(
#  "plot2.pdf",
#  plot = plot2,
#  scale = 1,
#  width = 25,
#  height = 12.5,
#  units = "cm",
#  dpi = 300
#)

rm(escolaridade,escolaridade_2019,escolaridade_2020)

```

#### Distribuição da População Ocupada de Acordo com a Cor ou Raça
```{r, echo = TRUE, warning = FALSE, include = TRUE, message = FALSE}
# analisando a relação entre faixa etária e população ocupada
raca_2019 <-  dados %>% filter(VD4002 == 1 & Ano == 2019) %>% group_by(Ano, V2010) %>% summarise("total19"=n())
raca_2020 <- dados %>% filter(VD4002 == 1 & Ano == 2020) %>% group_by(Ano, V2010) %>% summarise("total20"=n())
labs3 <- c("branca", "preta", "amarela", "parda", "indigena", "ignorado")

# criando uma tabela para apresentar os resultados
tab4 <-cbind(
  "Nível" = labs3,
  "Nº- 2019" = raca_2019$total19,   
  "% - 2019"= 100*((raca_2019$total19)/(sum(raca_2019$total19))),
  "Nº - 2020" = raca_2020$total20,   
  "% - 2020"= ((raca_2020$total20)/(sum(raca_2020$total20)))*100
               )


# visualização
knitr::kable(tab4, aling = c, digits = 2, caption = "Distribuição da População Ocupada de Acordo com Cor ou Raça (Total e %)")

```


```{r, echo = TRUE, warning = FALSE, include = TRUE, message = FALSE, fig.cap="Distribuição por Raça da População Ocupada", fig.align='center'}
raca <- dados %>% filter(VD4002 == 1) %>% group_by(Ano, V2010) %>% summarise("total"=n())
raca$factor <- cut(raca$V2010,breaks = c(seq(1,6, by = 1), Inf), labels = labs3, right = FALSE)

plot3 <- ggplot(raca, aes(x = factor, y = total, fill = factor(Ano))) +
  ggtitle("Distribuição por Raça da População Ocupada") + 
  labs(y = "", x = "") +
  geom_bar(stat= "identity",position = position_dodge()) +
  #geom_bar(data = subset(escolaridade, Ano == 2019), stat= "identity",position = position_dodge()) +
  #geom_bar(data = subset(escolaridade, Ano == 2020), stat= "identity") +
  theme(panel.background = element_rect(fill = "white"),
        legend.background = element_rect(fill=NA),
        legend.position=c(0.85,0.9),
        legend.key = element_rect(fill = "white", colour = "white")) +
  geom_text(aes(label=total), position=position_dodge(width=0.9), vjust=-0.25) +
    scale_fill_brewer(palette = "Set1")

plot3
```


```{r, echo = FALSE, message = FALSE}  
#ggsave(
#  "plot3.pdf",
#  plot = plot3,
#  scale = 1,
#  width = 25,
#  height = 12.5,
#  units = "cm",
#  dpi = 300
#)
rm(raca,raca_2019,raca_2020)
```



#### Análise da Renda Média (Habitual e Efetiva)
```{r, echo = TRUE, warning = FALSE, include = TRUE, message = FALSE, fig.cap="Renda Média dos Ocupados (Habitual e Efetiva)", fig.align='center'}
renda <- dados %>% filter(VD4001==1) %>% group_by(Ano) %>% summarise("renda_media_efetiva"=mean(VD4020,na.rm=TRUE),
"renda_media_habitual"=mean(VD4019,na.rm=TRUE))

renda$fator <- c("A","B")


plot4 <- grid.arrange(
ggplot(renda) + 
  geom_bar(aes(y = renda_media_efetiva,  x = factor(Ano), fill=factor(Ano)),stat="identity",position = position_dodge()) +
  geom_text(aes(label=round(renda_media_efetiva,0), x = factor(Ano), y=renda_media_efetiva), position=position_dodge(width=0.9), vjust=-0.25) +
  theme(legend.position="none",
        panel.background = element_rect(fill = "white")) +
     labs(y = "R$", x = "Renda Média Efetiva")+  scale_fill_brewer(palette = "Set1")
,
ggplot(renda) +  
geom_bar(aes(y = renda_media_habitual,  x = factor(Ano), fill=factor(Ano)), stat="identity",position = position_dodge()) + 
  geom_text(aes(label=round(renda_media_habitual,0), x = factor(Ano), y=renda_media_habitual), position=position_dodge(width=0.9), vjust=-0.25) +
  theme(legend.position="none",
        panel.background = element_rect(fill = "white")) +
   labs(y = "", x = "Renda Média Habitual") +  scale_fill_brewer(palette = "Set1")
, ncol = 2)

plot4
  
renda <- renda %>% select(-fator)
knitr::kable(renda, caption = "Renda Média Habitual e Efetiva da População Ocupada (2019 e 2020)")
```


```{r, echo = FALSE, message = FALSE}  
#ggsave(
#  "plot4.pdf",
#  plot = plot4,
#  scale = 1,
#  width = 25,
#  height = 12.5,
#  units = "cm",
#  dpi = 300
#)

rm(renda)
```


## 2. Análise da Renda População Ocupada, com Redução de Jornada e Afastada

Aqui, vamos considerar como regra de bolso que a pessoa está ocupada com jornada reduzida se as horas efetivamente trabalhadas são ao menos 25\% menores que as horas habitualmente trabalhadas.


```{r, echo = TRUE, warning = FALSE, include = TRUE, message = FALSE}

# Ocupados com redução de jornada 2019
reducao <- dados %>% filter(VD4002 == 1 & VD4035 < 0.75*VD4031)

# Ocupados, mas temporariamente afastados de seu trabalho.
afastados <- dados %>% filter(Ano == 2020 & VD4002 == 1 & V4005 == 1)

# Ocupados (para comparação)
ocupados <- dados %>% filter(Ano == 2019 & VD4002 == 1)

o19 <- dados %>% filter(Ano == 2019 & VD4002 == 1) %>% 
  group_by(Ano, VD4002) %>% summarise("total"=n())
o20 <- dados %>% filter(Ano == 2020 & VD4002 == 1) %>%
  group_by(Ano, VD4002) %>% summarise("total"=n())

or19 <- reducao %>% filter(Ano == 2019 & VD4002 == 1) %>% 
  group_by(Ano, VD4002) %>% summarise("total"=n())
or20 <- reducao %>% filter(Ano == 2020 & VD4002 == 1) %>%
  group_by(Ano, VD4002) %>% summarise("total"=n())

oa19 <- afastados %>% filter(Ano == 2019 & VD4002 == 1 & V4005 == 1) %>% 
  group_by(Ano, VD4002) %>% summarise("total"=n())

# observa-se que não existem pessoas ocupadas e afastadas no ano de 2019, de acordo com nosso critério de filtragem.
oa19$total

oa20 <- afastados %>% filter(Ano == 2020 & VD4002 == 1 & V4005 == 1) %>%
  group_by(Ano, VD4002) %>% summarise("total"=n())

tab5 <-cbind(
rbind("Pop.Ocupada(2019)" = o19$total,
             "Pop.Ocupada (2020)" = o20$total,
             "Var.19_20"= ((o20$total-o19$total)/(o19$total))*100), 
rbind("Jornada.Reduzida(2019)" = or19$total,
             "Jornada.Reduzida(2020)" = or20$total,
             "Var.19_20"= ((or20$total-or19$total)/(or19$total))*100),
rbind("Afastados(2019)" = 0,
          "Afastados(2020)" = oa20$total,
          "Var.19_20"= 0)
)
colnames(tab5) <- c("Pop. Ocupada", "Jornada Reduzida", "Afastados")
row.names(tab5) <- c("Ano 2019","Ano 2020","Var.19_20")


# visualização dos resultados
knitr::kable(tab5, caption = "Comparativo entre Pop. Ocupada, com Jornada Resumida e Afastada")

```

```{r, echo = FALSE}
rm(oa19,oa20,or19,or20,o19,o20)
```


```{r, echo = TRUE, warning = FALSE, include = TRUE, message = FALSE}

# filtrando os dados por população ocupada, renda, reduzidos e afastados

renda_ocupados <- dados %>% filter(VD4001==1) %>% group_by(Ano) %>% summarise("renda_efe_ocu"=mean(VD4020,na.rm=TRUE),
"renda_hab_ocu"=mean(VD4019,na.rm=TRUE))

renda_reduzidos <- reducao %>% filter(VD4001==1) %>% group_by(Ano) %>% summarise("renda_efe_red"=mean(VD4020,na.rm=TRUE),
"renda_hab_red"=mean(VD4019,na.rm=TRUE))

renda_afastados <- afastados %>% filter(VD4001==1) %>% group_by(Ano) %>% summarise("renda_efe_afa"=mean(VD4020,na.rm=TRUE),
"renda_hab_afa"=mean(VD4019,na.rm=TRUE))


# observa-se que não existem pessoas ocupadas & afastadas no ano de 2019, de acordo com nosso critério de filtragem.
renda_afastados$Ano; renda_afastados$Ano

# Filtrando a renda efetiva dos grupos selecionados
efetiva <- rbind(
 rbind(renda_ocupados$renda_efe_ocu),
 rbind(renda_reduzidos$renda_efe_red),
 cbind(0,renda_afastados$renda_efe_afa))

colnames(efetiva) <- c("2019","2020")
row.names(efetiva) <- c("Pop.Ocupada","Jornada Reduzida", "Afastados")

# visualização dos resultados
knitr::kable(efetiva, caption = "Renda Média Efetiva das Populações Ocupada, Com Jornada Reduzida e Afastada")


# Filtrando a renda habitual dos grupos selecionados
habitual <- rbind(
 rbind(renda_ocupados$renda_hab_ocu),
 rbind(renda_reduzidos$renda_hab_red),
 cbind(0,renda_afastados$renda_hab_afa))

colnames(habitual) <- c("2019","2020")
row.names(habitual) <- c("Pop. Ocupada","Jornada Reduzida", "Afastados")



knitr::kable(habitual, caption = "Renda Média Habitual das Populações Ocupada, Com Jornada Reduzida e Afastada")

```


